臺灣高等法院高雄分院民事判決　　　　 95年度上易字第130號
上　訴　人　庚○○
訴訟代理人　郭憲彰律師
複　代理人　陳惠美律師
被上訴人　　甲○○
特別代理人　己○○○
被　上訴人　丁○○
　　　　　　戊○○
　　　　　　　　　　　號
　　　　　　乙○○
　　　　　　　　　　　號
　　　　　　丙○○
上列當事人間因請求返還不當得利事件，上訴人對於中華民國95
年6 月21日臺灣高雄地方法院94年度訴字第1229號第一審判決提
起上訴，本院於96年1月3日辯論終結，判決如下：
    主  文
上訴駁回。
第二審訴訟費用由上訴人負擔。
　　事實及理由
一、上訴人起訴主張：坐落高雄縣橋頭鄉○○段第535 、536 、
    537 、542 地號土地（下稱系爭土地）均係伊於民國（下同
    ）93年10月12日取得所有權，然前開542 地號土地上，有訴
    外人即被繼承人曾連在起造之面積164.28平方公尺、門牌號
    碼高雄縣橋頭鄉○○路吉尾巷2 號之磚造未保存登記建物1
    棟（下稱系爭房屋）；而曾連在死亡後，系爭房屋由被上訴
    人甲○○、訴外人己○○○、曾明利、曾明寶、曾光男、許
    曾明澄、曾光喜（應繼分各7 分之1） 繼承，其後，曾光喜
    於94年5 月10日死亡，而由其繼承人即被上訴人丁○○、乙
    ○○、戊○○、丙○○共同繼承（應繼分各28分之1） 。被
    上訴人丁○○則另於上開535 、536 、537 地號土地上種植
    林投樹，無權占有系爭土地，受有相當於租金之利益，致上
    訴人受損害，爰依民法第179 條不當得利之法律關係，請求
    被上訴人返還自93年10月12日起共7 個月之不當得利，聲明
    求為：（一）被上訴人甲○○應給付上訴人新台幣（下同）
    179,666 元；被上訴人丁○○應給付上訴人1,251,947 元；
    被上訴人乙○○、戊○○、丙○○應各給付上訴人44,916
    元，及均自最後起訴狀繕本送達翌日起至清償日止，按週年
    利率5 ％計算之利息。（二）願供擔保，請准宣告假執行之
    判決。
二、被上訴人甲○○則以：伊長期居住於療養院，並未實際占有
    系爭土地，又其願意拋棄繼承等語置辯；被上訴人丁○○、
    乙○○、戊○○、丙○○均未於言詞辯論期日到場（其中乙
    ○○、戊○○、丙○○亦未提出準備書狀作何聲明或陳述）
    ，丁○○於準備程序中則以：系爭房屋並非被繼承人曾連在
    所有，被上訴人等人即無從因繼承而取得所有權；又丁○○
    於77年間雖有於系爭土地上種植林投樹之事實，惟係受他人
    雇用，並非該林投樹所有權人等語置辯。
三、原審判決：（一）甲○○應給付上訴人2,190 元，及自民國
    95年5 月17日起至清償日止，按週年利率5%之計算之利息；
    （二）丁○○、乙○○、戊○○、丙○○各應給付上訴人54
    8 元，及均自民國95年5 月1 日起至清償日止，按週年利率
    5%計算之利息。（三）上訴人其餘之訴駁回。上訴人不服，
    提起上訴，請求：（一）原判決不利於上訴人部分廢棄。（
    二）前開廢棄部分，甲○○應再給付上訴人177,476 元，及
    自95年5 月27日起至清償日止，按年息5%計算之利息。（三
    ）丁○○應再給付上訴人1,251,399 元，及自95年5 月17日
    起至清償日止，按年息5%計算之利息。（四）乙○○、戊○
    ○、丙○○等應再分別給付上訴人44,368元，及自95年7 月
    15日起至清償日止，按年息5%計算之利息。被上訴人則請求
    駁回上訴。
四、兩造不爭執之事項：（一）系爭土地為上訴人所有，然其中
    542 地號土地上，有面積164.28平方公尺之系爭房屋存在。
    （二）被上訴人均係被繼承人曾連在之繼承人。（三）目前
    535 、536 、537 地號土地有林投樹。
五、被上訴人經通知，未於言詞辯論期日到場，核無民事訴訟法
    第386 條所列各款情形之一，准依上訴人之聲請為一造辯論
    判決。
六、本判決斷：
  (一)系爭房屋為何人所有？
　　1.上訴人主張系爭房屋為訴外人曾連在起造，曾連在死亡後
  　　，該屋為其繼承人公同共有之事實，有載明「該房屋原始
    　設籍納稅義務人為曾連在，未曾變更；曾連在於80年6 月
      間死亡，其合法繼承人迄未檢具遺產分割協議書、遺產稅
      繳清證明申請納稅義務人名義變更，目前本處於納稅義務
      人名下註記繼承人：曾光喜、曾明環、曾明利、曾明寶、
      曾光男、曾明澄、甲○○」之高雄縣政府稅捐稽徵處岡山
      分處94年10 月4日岡稅分房字第0940025912號函，及「曾
      連在死亡後，其繼承人迄今尚未為遺產稅申報」之財政部
      台灣省南區國稅局岡山稽徵所95年2 月23日南區國稅岡山
      一字第0950003276號函各1 份可憑（原審一卷第106 、
      240 頁）；且與己○○○、曾明利、曾明寶、曾光男、許
      曾明澄（原同為本件原審被告，嗣均與上訴人達成訴訟上
      和解）具狀所陳：系爭房屋係其等之父曾連在於49年間興
      建等語相符（原審(一)卷第196 、206 頁）；甲○○雖辯稱
      願拋棄對於被繼承人曾連在之繼承權云云，然曾連在於80
      年6 月間已死亡，甲○○未於民法第1174條第2 項規定之
      知悉繼承2 個月內以書面向法院為拋棄之意思表示，依法
      已不得再為拋棄，是甲○○前開所辯即非可採；另曾光喜
      已於94年5 月10日死亡，丁○○、乙○○、戊○○、丙○
      ○現為其全體繼承人等情，有繼承系統表、曾光喜戶籍謄
      本、台灣省高雄縣戶籍登記簿（原審一卷第154 、163 、
      209 至212 頁）在卷；是以，系爭房屋自係由全體繼承人
      按應繼分公同共有，即由己○○○、曾明利、曾明寶、曾
      光男、許曾明澄、被告甲○○、丁○○、乙○○、戊○○
      、丙○○繼承，堪以認定。
    2.丁○○雖辯稱系爭房屋已由戊○○占有超過10年，符合時
      效取得所有權規定云云，並以戊○○亦設籍於該處以為證
      ；惟查，系爭房屋地址確係戊○○戶籍所在，然戶籍登記
      與民法上「占有」之概念尚屬有間，無從僅以有戶籍設定
      之事實即推論亦占有該處房屋，且系爭房屋事實上雜草叢
      生，無人居住等情，有原審94年11月2 日勘驗明確，有筆
      錄、編號2 至7 之照片足參（原審(一)卷第136 、138 、
      139 頁），證人即住處緊鄰系爭房屋之凌貫一亦證稱：系
      爭房屋曾由曾連在出租他人，曾連在死亡後，沒幾個月該
      房客也相繼過世了，從此該屋即無人居住使用至今等語（
      原審(一)卷第135 頁）。所謂時效取得不動產所有權，依民
      法第770 條規定：「以所有之意思，10年間和平繼續占有
      他人未登記之不動產，而其占有之始為善意並無過失者，
      得請求登記為所有人」，僅取得可登記為所有人之權利，
      縱使完成取得時效，尚不能當然取得該不動產之所有權，
    　必須踐行登記程序，經完成登記後，始能取得其所有權；
      然戊○○至今尚未完成作為系爭房屋所有權人之登記，自
      不生所有權變動之效力，從而，丁○○辯稱系爭房屋已因
      戊○○占有之事實，而生所有權變動之效果，故其並非系
      爭房屋共有人云云，不足採信。
　(二)被上訴人是否受有利益，並致上訴人受有損害？
　　1.系爭房屋係由被上訴人甲○○、丁○○、乙○○、戊○○
  　　、丙○○及訴外人等公同共有，又該屋所在土地為上訴人
    　所有等情，均如前述；則被上訴人所有房屋既現實存在於
      所有土地上，被上訴人自受有占有他人土地，即使用他人
      土地之利益，同時導致上訴人無法就該處土地再為使用收
      益之損害。
    2.被上訴人甲○○雖稱未實際使用系爭房屋，然此乃其就「
      系爭房屋」是否為積極之使用收益而已，並不影響系爭房
      屋現實存在原告土地上，「占有原告土地」而獲有利益，
      致原告受有損失之事實。從而，甲○○辯稱現未使用系爭
      房屋，即未受有利益云云，並不足採。
　(三)被上訴人丁○○是否有無權占有上訴人535 、536 、537 號
    土地之事實？
　　上訴人主張丁○○現有種植林投樹於前述第535 、536 、53
  　7 地號土地，而無權占有之事實乙事，為丁○○所否認；經
    查，該處土地雖有大片林投樹存在，然外觀雜亂，且樹木雜
    生內部難以通行，呈無人管理之狀態，有原審94年11月2 日
    勘驗筆錄、簡圖各1 份、編號8 至10照片可參（原審一卷第
    136 、139 反面至141 頁），證人凌貫一亦稱：該處原本是
    種植果樹，10多年前由丁○○改種植林投樹，剛栽種時，有
    看過丁○○在澆水，之後就再也沒看過有人出入照顧了，現
    在樹林裡都是眼鏡蛇、飯匙倩等毒蛇等語（原審一卷第135
    、136 頁），是縱被上訴人於10多年前於該處種植林投樹，
    但是否於93年10月間上訴人取得前述第535 、536 、537 地
    號土地所有權後，迄今仍排除他人之管領而繼續占有，上訴
    人未舉證證明。可見被上訴人丁○○辯稱該處林投樹雖係其
    於10多年前所種植，然非其所有，未占有系爭土地等語，即
    屬可採，各該土地上之林投樹，依民法第66條第2 項規定，
    為不動產之部分，上訴人自屬有權處置。是以，上訴人主張
    被上訴人丁○○占有前述第535 、536 、537 地號土地，獲
    有占有該土地之利益云云，尚難採信。
　(四)按無法律上之原因而受利益，致他人受損害者，應返還其利
  　益；雖有法律上之原因，而其後已不存在者，亦同，民法第
  　179 條定有明文；次按依不當得利之法則請求返還不當得利
    ，以無法律上之原因而受利益，致他人受有損害為其要件，
    故其得請求返還之範圍，應以對方所受之利益為度，非以請
    求人所受損害若干為準，無權占有他人土地，可能獲得相當
    於租金之利益為社會通常之觀念，（最高法院61年度台上字
    第1695號判例參照）。經查，被上訴人公同共有房屋占有上
　　訴人土地，而受有「占有」之利益，致上訴人受損害，且無
  　法律上原因，已如前述，依前開規定，自應由被上訴人返還
    所受之利益。又該占有利益因性質上不能返還，則應償還該
    占有之價額，即所占有土地「相當於租金之利益」。按土地
　　法第105 條準用第97條第1 項規定，城市地方土地之租金，
 　 以不超過土地申報總價額年息10％為限；所謂土地價額，係
    以法定地價為準，土地法施行法第25條定有明文；而法定地
    價，依土地法第148 條規定，係土地所有人依該法規定所「
    申報之地價」，即「土地所有權人在公告期間所申報之地價
    」所謂年息10％為限，乃指基地租金之最高限額而言，須斟
　　酌基地所在位置，工商繁榮程度、使用人利用基地之經濟價
  　值、所受利益，彼等關係及社會感情等情事，以為決定。系
　　爭房屋坐落之高雄縣橋頭鄉○○段第542 地號土地，係上訴
  　人於93年10月12日取得所有權，該地自93年1 月間起至上訴
    人請求之94年5 月間之申報地價均為每平方公尺3,200 元，
    有土地謄本2 份在卷可按（原審一卷第9 、80頁）；另該地
    位於高雄縣橋頭鄉○○路吉尾巷2 號，鄰近高雄橋頭糖廠、
    興糖國小，對面為高雄縣橋頭鄉民眾服務社，附近為住宅區
    ，雖無商圈、大型賣場，然交通便利等情，已經原審勘驗現
    場屬實，並有卷附勘驗筆錄足參。上訴人雖以系爭土地面對
    捷運橋頭段出口，商機良好云云。惟捷運迄今未完工，必俟
    完工通車後，始有繁榮可期，上訴人以將來之事主張，自非
    可取。審酌系爭土地附近繁榮程度，使用狀況，並考量目前
    社會經濟狀況等情，認上訴人請求應以申報地價年息5 ％計
    算為相當。依占用之土地面積、申報地價及年租率計算結果
    ，系爭房屋7 個月間占用該地所應給付之利益為15,333元【
    3,200（元/ 平方公尺）×164.28（平方公尺）×5 ％≒12
    ×7 ＝15,333 】。被上訴人甲○○就系爭房屋之應繼分為7
    分之1 ，被上訴人　丁○○、乙○○、戊○○、丙○○各為
    28分之1 ；則分別應負擔之不當得利為被上訴人甲○○
    2,190 元【15333 ≒7 ＝2190】，被上訴人丁○○、乙○○
    、戊○○、丙○○各548 元【15333 ≒28＝548 】。
七，綜上所述，被上訴人丁○○既無占有前述第535 、536 、53
　　7 地號土地之事實，則上訴人依民法第179 條不當得利之法
  　律關係，請求丁○○返還占有該土地之利益，即屬無據；原
    審就該部分為上訴人敗訴之判決核無違誤；又被上訴人公同
    共有房屋現仍占有系爭土地，被上訴人均無法律上原因而受
    有「占有」之利益，並致上訴人受損害，則上訴人依不當得
    利之法律關係，請求被上訴人甲○○給付2,190 元，丁○○
    、乙○○、戊○○、丙○○各給付548 元，及均自最後起訴
    狀繕本送達被告之翌日，即95年5 月17日起至清償日止，按
    週年利率5 ％計算利息之範圍內，即屬正當。依此部分之請
    求，不應准許。原審駁回上訴人，逾此部分之請求，亦無違
    誤。上訴意旨指摘原判決就其敗訴部分為不當，求予廢棄為
    無理由，應予駁回。
據上論結：本件上訴為無理由，依民事訴訟法第385 條第1 項、
第449 條第1 項、第463條、第78條判決如主文。
中　　華　　民　　國　　96　　年　　1 　　月　　17　　日
                            民事第六庭
                                審判長法官  許明進
                                法      官  謝肅珍
                                法      官  張明振
以上正本證明與原本無異。
本件判決不得上訴。
中　　華　　民　　國　　96　　年　　1 　　月　　18　　日
                                書  記  官  黃琳群
                                                      Ｆ
